【裁判字號】    94,上更(一),329
【裁判日期】    950322
【裁判案由】    偽造文書等
【裁判全文】
臺灣高等法院高雄分院刑事判決     94年度上更(一)字第329號
上  訴  人  臺灣高雄地方法院檢察署檢察官
被      告  甲○○
上列上訴人因被告偽造文書等案件，不服臺灣高雄地方法院90年
度訴字第659 號中華民國90年12月26日第一審判決（起訴案號：
臺灣高雄地方法院檢察署89年度偵緝字第1174號、90年度偵字第
808 、3325號），提起上訴，判決後經最高法院發回更審，本院
判決如下：
    主  文
上訴駁回。
    理  由
一、公訴意旨係以：案外人高陳仙女於民國82年7 月17日以其所
    有坐落高雄縣鳳山市○○段第165 地號及其上建築物，向台
    灣省合作金庫設定抵押權，並借款新台幣（下同）150 萬元
    。嗣後高陳仙女無力清償該筆借款，遂於88年10月2 日將上
    揭不動產出賣予被告甲○○，甲○○以其婆婆洪格之名義與
    高陳仙女訂立不動產買賣契約書，約定不動產交易總金額為
    1,906,353 元（由甲○○支付20萬元訂金予高陳仙女，甲○
    ○再負擔不動產貸款利息76,353元及稅金費用13萬元，同時
    承受合作金庫150 萬元之不動產抵押債務）。甲○○於買賣
    成立後，為求轉賣差價利益，竟在該筆不動產移轉登記予洪
    格前，意圖為自已不法所有，於4 日後（即同年月6 日）以
    複寫紙加以複寫之方式製作賣方為高陳仙女、見證人為甲○
    ○之買賣契約書，且未經高陳仙女之同意，擅自將「高陳仙
    女」四字複寫於該契約甲方（賣方）之下，而偽造高陳仙女
    之署押，進而偽造契約私文書。甲○○偽造上揭買賣契約後
    ，持該偽造契約書前往高雄縣林園鄉○○村○○○路298 巷
    125 號陳吳和金之住處，以詐術謊稱高陳仙女欲將該筆不動
    產以240 萬元出賣他人，陳吳和金因此陷於錯誤而允諾買受
    ，並同意承受該不動產之合作金庫抵押貸款，而在上揭偽造
    之契約書乙方（買方）下簽名，訂約後並於88年12月7 日將
    該筆不動產登記於陳吳和金之子陳俊仁名下。事後甲○○曾
    於不詳時地向陳吳和金提示黃明強所簽發之台灣區中小企業
    銀行兩張支票（支票號碼分別為HSB0000000及HSB0000000，
    票面金額分別為50萬元及30萬元），謊稱該兩張支票係甲○
    ○欲交付高陳仙女作為買賣價金，請陳吳和金儘速將買賣價
    金交付以兌現上揭兩張票據，陳吳和金則分4 次陸續交付10
    8 萬元予甲○○，作為買賣價金及清償部分合作金庫不動產
    抵押貸款。詎甲○○竟意圖為自已不法所有，將陳吳和金所
    交付108 萬元侵占入已，而未前往繳納合作金庫不動產抵押
    貸款，致該筆不動產於89年3 月21日為台灣高雄地方法院裁
    定查封拍賣。因認被告涉犯刑法第210 條偽造私文書、第33
    5 條第1 項侵占及第339 條第1 項詐欺取財罪嫌。
二、按犯罪事實，應依證據認定之，無證據不得認定犯罪事實；
    又不能證明被告犯罪者，應諭知無罪之判決；刑事訴訟法第
    154 條第2 項、第301 條第1 項分別定有明文。次按認定不
    利於被告之證據須依積極證據，苟積極證據不足為不利於被
    告事實之認定，即應為有利被告之認定，更不必有何有利之
    證據；又犯罪事實之認定，應憑證據，如無相當之證據，或
    證據不足以證明，自不得以推測或擬制之方法，以為裁判之
    基礎；最高法院30年上字第816 號判例、40年台上字第86號
    判例可資參照。
三、公訴人認被告甲○○涉犯前揭罪嫌，係以告訴人陳吳和金之
    指述，證人曾維聖、林淑靜之證述，及卷附兩份不動產買賣
    契約書、土地登記謄本，為其主要論據。訊據被告甲○○對
    於上開犯行均矢口否認，辯稱：(一)88年10月2 日向高陳仙女
    買受該筆不動產，原係伊婆婆要購買給他小叔，後因婆婆不
    喜歡房子的方位，高陳仙女又拜託她賣房子，始再以高陳仙
    女之名義出售予陳吳和金，並非圖轉賣利益。(二)於上揭時地
    以複寫紙加以複寫方式描繪高陳仙女之署押而製作88年10月
    6 日買賣契約書，係經高陳仙女之事先同意。(三)告訴人陳吳
    和金並未交付108 萬元予被告，伊只向告訴人收取48萬元（
    即30萬元價金、重劃費18萬元，總計48萬元）。(四)向陳吳和
    金提示黃明強所簽發之兩張支票影本，是提醒陳吳和金應支
    付予高陳仙女之價金。伊並未詐騙陳吳和金等語。
四、經查：
  (一)被告於88年10月2 日以洪格之名義與高陳仙女簽訂買賣契約
    書，向高陳仙女購買上開房地，約定買賣之價金為1,906,35
    3 元；嗣於同年月6 日以高陳仙女之名義與告訴人陳吳和金
    簽訂買賣契約書，將上開房地出售予陳吳和金，約定之買賣
    價金為240 萬元等情，業經被告坦承在卷，並有買賣契約書
    影本2 份在卷可稽。且被告亦供承第二份買賣契約書（即賣
    方高陳仙女、買方陳吳和金之買賣契約書）上有關「高陳仙
    女」之簽名及指印均是被告代為簽署及代按指印無誤，經核
    與證人高陳仙女於偵訊時之證述內容相符（89偵8139卷第38
    頁、89偵緝1174卷第68頁），此部分事實堪可認定。
  (二)按「刑法第210 條之偽造文書，以無制作權之人冒用他人名
    義而制作該文書為要件之一，如果行為人基於他人之授權委
    託，即不能謂無制作權，自不成立該條之罪。」最高法院47
    年台上字第226 號著有判例可資參照。據證人高陳仙女原審
    審理中證稱：「我都是交代甲○○幫我賣」、「... 甲○○
    跟我講是陳俊仁要買房子」、「（為何簽定這份契約書？）
    我都是交由甲○○處理」、「... 我交代他用200 萬元幫我
    賣掉房子，其他的我沒有插手」等語（原審卷第27、28頁）
    ；證人即高陳仙女之子高賢參於本院上訴審時證稱：「...
    當時是賣給甲○○清的，不負擔任何費用，200 萬元... 至
    於他要登記給何人我們沒有意見」、「（第一次定契約本來
    是要登記給甲○○的婆婆洪格？）是的，也是甲○○出面處
    理的」、「當時有同意他再將房子賣給陳吳和金，但我們還
    是要求清的200 萬元」、「第一次沒有移轉登記成功是因為
    他婆婆不滿意，所以才找其他買主，我母親同意甲○○再找
    其他買主，因為我母親已經將房子賣給甲○○，只要甲○○
    付錢，要登記給誰或是轉賣給誰，我們都沒有意見」、「..
    . 在我們知道洪格不願意買時，我們都全權交給甲○○處理
    ，我母親也有同意將房子轉賣給陳吳和金，因為當時房子貸
    款我們已經繳不起了，所以必須要賣掉... 」、「我們只是
    賣清的，至於甲○○賣給誰或轉賣給誰或是賣多少錢，我們
    沒有意見。他告訴我們說幫我繳遲延利息以及每個月的利息
    都由甲○○付，還有代書費、重劃費、增值稅等等，他要賣
    240 萬元才可以打平，所以他告訴我們他要賣240 萬元，這
    個我們事後才知道也有同意」等語（本院上訴卷第179 至18
    2 頁）。經核證人高陳仙女與高賢參之供述大致相符，由此
    足徵高陳仙女之本意，應係以被告能將該房屋以200 萬元出
    售為唯一之條件，至於其餘事項均委由被告處理，是探究當
    事人之真意，高陳仙女應有就出售該房屋之事宜，概括授權
    被告處理之意思表示。被告辯稱高陳仙女有授權伊處理出售
    房屋之事宜，自屬有據。是以被告以高陳仙女之名義與陳吳
    和金簽定第二份買賣契約，既已得高陳仙女之授權，揆諸前
    揭判例之說明，自難認被告有何偽造文書之行為。至證人高
    陳仙女於偵查時曾證稱：「我只是跟甲○○簽約，其他我沒
    有簽名，沒有授權」之語（89偵緝1174卷第68頁反面），衡
    情應係不了解法律上授權之意義所致，其於偵訊中所為證言
    ，自難採為不利於被告之認定。
  (三)查告訴人係以240 萬元之價格，向被告購買高陳仙女系爭不
    動產，告訴人除承受合作金庫抵押貸款150 萬元外，尚須負
    擔土地重劃費用1/2 ，且系爭不動產並於89年1 月17日過戶
    於告訴人之子陳俊仁名下，並已交付告訴人使用等情，除據
    被告供述明確外，且為告訴人所是認，並有買賣契約書及土
    地登記簿謄本各1 份在卷可稽。被告既依約定將系爭不動產
    移轉登記予告訴人之子陳俊仁名義，自無詐欺之犯行可言。
  (四)被告雖辯稱伊僅收到告訴人支付48萬元，然依89年4 月9 日
    告訴人母子與被告電話談話內容觀之，被告確有承認收受告
    訴人所支付之買賣價金90萬元及土地重劃費用代墊款18萬元
    ，合計108 萬元，以上有電話錄音譯文1 份在卷可稽，並經
    本院上訴審審理時勘驗屬實，有勘驗筆錄在卷可考。然查告
    訴人以240 萬元向被告購買高陳仙女之上開不動產，除承受
    合作金庫抵押貸款150 萬元外，尚須支付90萬元之價金，並
    負擔土地重劃費用45,000元，已如前述，亦即被告係依據買
    賣關係，向告訴人收取90萬元之價金，難認被告係施用詐術
    收受買賣價金，且告訴人所交付之上開款項既是依買賣契約
    書之約定所交付之價金及重劃費，被告並非為告訴人保管上
    開款項，自無侵占之罪責可言。至於告訴人所預付之土地重
    劃費18萬元部分，除告訴人應負擔45,000元部分外，其餘13
    5,000 元部分雖能請求被告返還，然此乃另一民事法律問題
    ，難認被告有不法所有之侵占意圖。
  (五)本件高陳仙女原向合作金庫銀行辦理之抵押貸款150 萬元，
    截至89年1 月17日前，計欠繳利息為152,980 元，有該行90
    年7 月16日（90）合金鳳放字第228 號函在卷可稽（原審卷
    第96頁）。惟查抵押權並不因不動產所有權移轉而受影響，
    是合作金庫銀行鳳山分行因高陳仙女積欠上開利息，聲請法
    院查封拍賣系爭不動產，乃屬抵押權之合法行使，而依買賣
    契約書觀之，被告並無為告訴人代繳上開利息之義務，則告
    訴人指稱伊交付108 萬元予被告，作為買賣價金及清償部分
    銀行貸款，而被告竟將款項侵占入己，尚屬無據。
  (六)綜上所述，被告前開所辯（除僅向告訴人收受48萬元外），
    應屬可採，從而公訴人所持之前開論據，均無法採為認定被
    告犯罪之證據。此外，復查無其他積極證據足資證明被告有
    何偽造文書、詐欺、侵占之犯行，被告被訴偽造文書、詐欺
    、侵占等罪自屬不能證明。
五、原審因而以不能證明被告犯罪，而為被告無罪之諭知，核無
    違誤；檢察官循告訴人陳吳和金具狀請求上訴意旨，猶執前
    詞，指摘原判決不當，為無理由，應予駁回。
據上論斷，應依刑事訴訟法第368 條，判決如主文。
本案經檢察官姜麗儒到庭執行職務。
中    華    民    國    95    年    3     月    22    日
                  刑事第七庭    審判長法  官   莊飛宗
                                      法  官   張盛喜
                                      法  官   黃三友
以上正本證明與原本無異。
如不服本判決應於收受本判決後10日內向本院提出上訴書狀，其
未敘述上訴理由者，並得於提起上訴後10日內向本院補提理由書
狀（均須按他造當事人之人數附繕本）「切勿逕送上級法院」。
中    華    民    國    95    年    3     月    23    日
                                      書記官    黃玉珠


司法院資訊處製作；財團法人民間司法改革基金會備份。
